【裁判字號】    99,訴,1124
【裁判日期】    991130
【裁判案由】    損害賠償
【裁判全文】
臺灣桃園地方法院民事判決              99年度訴字第1124號
原      告  國泰世紀產物保險股份有限公司
法定代理人  許榮賢
訴訟代理人  鍾文益
            郭彥均
被      告  陳方業
訴訟代理人  林辰彥律師
複代理人    林傳哲律師
            謝玉玲律師
上列當事人間請求損害賠償事件，於民國99年10月25日言詞辯論
終結，本院判決如下：
    主      文
原告之訴及假執行之聲請均駁回。
訴訟費用由原告負擔。
    事實及理由
一、原告主張略以：
  (一)原告公司汽車保險單第1525HX502106號所承保，訴外人鼎宏
    資產管理顧問股份有限公司（下稱鼎宏公司）所有之車號
    7991-QZ 號車輛（下稱系爭車輛），於民國97年07月18日借
    予被告陳方業使用，豈料於同日17時30分許，在桃園縣龜山
    鄉○○路○ 段1699號前，因被告陳方業駕駛不慎，致使該車
    失控擦撞山壁後，又撞及車號2610-KL 號及077-QAV 號之第
    三人車輛，致使原告所承保之系爭車輛受有嚴重損害，被告
    應負全責。則依民法第184 條第1 項前段及同法第191 條之
    2 規定，被告應負損害賠償責任。
  (二)系爭車輛所受損害之修復費用，原經修理廠估價為新台幣（
    下同）5,484,610 元，惟依鼎宏公司與原告間之保險契約，
    原告公司應賠付之金額計3,396,000 元（零件），原告已依
    約賠付被保險人鼎宏公司，則依保險法第53條之規定，由原
    告取得代位求償權，並有被保險人鼎宏公司負責人蔡昌宏所
    出具使用借貸代位求償同意書可憑。
  (三)被告抗辯其係受被保險人法定代理人蔡昌宏之委託而代為試
    車，並非借用一節，惟並未舉證。且查，依原告與被保險人
    宏鼎公司所簽訂保險契約「國泰產物汽車車體損失保險乙式
    －自用」（下稱系爭保險契約）第2 條關於「被保險人之定
    義及追償事項」之約定內容，縱使被告前揭抗辯屬實，然因
    被告並不符系爭保險契約第2 條第1 項所指之列名被保險人
    及附加被保險人，則依該保險契約第2 條第2 項「列名被保
    險人於未經本公司同意下，許可第三人使用或管理被保險汽
    車而發生本保險承保範圍內之毀損滅失時，本公司於給付後
    ，得於賠償金額範圍內向該使用人或管理人追償」之約定，
    原告仍得對被告追償。
  (四)聲明：1.被告應給付原告3,396,000 元，及自起訴狀繕本送
    達之日起至清償日止，按週年利率5 ％計算之利息。2.願供
    擔請准宣告假執行。
二、被告抗辯略以：
  (一)原告主張系爭車輛之前開事故原因係「被告駕駛不慎引起」
    等語，然被告究係如何駕駛不慎之詳情經過，未見原告舉證
    ，已難採信。且查，本件被告之所以於97年07月18日駕駛系
    爭車輛，並非向車主即被保險人鼎宏公司「借用」，而係因
    系爭車輛先前遭其被保險人法定代理人蔡昌宏酒駕嚴重撞壞
    ，車頭全毀，送廠進修，送修完畢後，蔡昌宏為檢測系爭車
    輛回復狀況，卻礙於其駕駛執照因酒駕遭吊扣中，不能駕車
    測試，遂央求同為汽車俱樂部會員之被告代為試車，被告當
    下堅予拒絕，蓋系爭車輛既甫進廠大修，修繕結果未必完好
    如初，故擔任試車，風險極大，被告實避之唯恐不及。況系
    爭車輛，乃價值不菲之保時捷名車，被告自不願甘冒試車之
    風險，惟蔡昌宏一再拜託，並當著同時在場之另名友人項婉
    華面前保證稱：請被告幫忙代伊試車，即令因此有任何車損
    ，被告亦絕對毋庸擔當何責任等語。被告見蔡昌宏請託懇切
    ，狀似亟需伸出援手，終於心軟應允之，但試車當時，蔡昌
    宏亦一同上車並坐在副駕駛座上，被告親見伊動手觸按「TC
    OFF 」（保時捷循跡防滑系統），致車輛於雨天在路上嚴重
    打滑，幸被告見此突發狀況，及時應變得宜，始僅有車損而
    已，並無造成任何人員傷亡。故原告在未明究竟、復未舉證
    以實其說之情況下，率爾斷論系爭事故肇因由被告駕駛不當
    所致一節，顯係憑空揣測。況退萬步言，即使本件肇責係由
    被告所致，然依台灣高等法院85年保險上字第13號判決所揭
    意旨（附件一），本件被告不過係原告之被保險人之使用人
    ，既係使用人，則被告行為即屬被保險人之延伸，亦即在實
    質上與被保險人所自為者無異，並非被保險人之加害者，本
    件原告殊不得依保險法第53條規定行使代位權而請求被告賠
    償。
  (二)保險法第53條規定之代位求償權，屬於法定債權移轉，依法
    必須於保險人履行保險賠償義務後，其請求權始能移轉保險
    人。本件被保險人宏鼎公司法定代理人蔡昌宏於系爭事故發
    生前當著友人項婉華面前，再三表示因其自己酒駕駕駛遭吊
    扣中，倘被告首肯為伊試車，則縱有不當致生車損，被告亦
    毋庸負責，且伊保證絕不向被告求償，迄本件事故發生後，
    蔡昌宏仍向被告重申拋棄任何損害賠償請求之意，顯然本件
    被保險人既已拋棄對被告損害賠償請求權在先，原告即無得
    受讓損害賠償債權可言。
  (三)另者，損害賠償權利人之代理人或使用人就損害之發生或擴
    大，與有過失者，法院得減輕賠金額或免除之（民法第217
    條第3 項規定）。本件原告之被保險人法定代理人蔡昌宏明
    知系爭車輛係屬後輪驅動、後置引擎，其重心與一般車輛係
    重心在前不同，駕駛上須有特別經驗及技巧，加以其車胎屬
    賽車胎，溼地之抓地力較一般輪胎差，其中1 個輪胎又係新
    換輪胎，駕駛本非易事，更何況試車當日又係下雨天，蔡昌
    宏本應慎重行事，委請專業車廠或駕駛專門人員擔任，而被
    告既完全無駕駛同款車輛經驗及技術，且本身所學乃電腦資
    訊工程，從事貿易工作，蔡昌宏卻仍隨意選任被告代為試車
    ，倘果因被告能力欠缺致肇事，則就此損害之發生，被保險
    人亦與有過失，其過失比例至少應佔90％以上，是故，本件
    縱認原告所請為有理由，則請鈞院免除被告賠償金額或減低
    至未逾34萬元之範圍內（即原告請求金額3,396,000 元×10
    ％＝339,600 元) 。
  (四)聲明：原告之訴及假執行之聲請駁回。如受不利判決，願供
    擔保請准宣告免為假執行。
三、本院之判斷：
  (一)原告主張：原告與被保險人鼎宏公司簽有「國泰產物汽車車
    體損失保險乙式－自用」即系爭保險契約，約定由原告承保
    宏鼎公司所有之系爭保時捷車輛；於97年07月18日17時30分
    許，被告駕駛系爭車輛在桃園縣龜山鄉○○路○ 段1699號前
    擦撞山壁後，撞及車號2610-KL 號及077-QAV 號之第三人車
    輛，致系爭車輛受有損害，而該車修復費用經修理廠估價為
    5,484,610 元，惟依鼎宏公司與原告間之保險契約，原告公
    司應賠付之金額計3,396,000 元（零件），原告已依約賠付
    被保險人鼎宏公司等情，業據提出保險單（保險期間載為97
    年07月06日至98年07月06日，見本院卷第5 頁）、「國泰產
    物汽車車體損失保險乙式契約條款」（見同卷第86至89頁）
    、桃園縣政府警察局處理交通事故登記表（見同卷第4 頁）
    、理賠計算書、發票、估價單、行車執照、受損相片（見同
    卷第6 至33頁）等在卷為憑，復為被告所不爭執，足信屬實
    。
  (二)原告另主張：系爭車輛於97年07月18日發生事故而受損，應
    由被告負損害賠償責任，原告已依保險契約理賠被保險人鼎
    宏公司，則依保險法第53條規定及系爭保險契約第2 條約定
    ，原告即得代位向被告求償等語，則為被告所否認，並以前
    詞置辯。查：
  1.按「被保險人因保險人應負保險責任之損失發生，而對於第
    三人有損失賠償請求權者，保險人得於給付賠償金額後，代
    位行使被保險人對於第三人之請求權」，保險法第53條第1
    項前段定有明文。據此，保險人對於第三人之代位請求權，
    乃以被保險人對於第三人有損害賠償請求，且被保險人之損
    失屬於保險人應負保險責任之範圍為成立要件。
  2.被告抗辯稱：其之所以於97年07月18日駕駛系爭車輛，並非
    向被保險人借用，而係因系爭車輛先前遭被保險人法定代理
    人蔡昌宏酒駕嚴重撞壞，進廠送修完畢後，蔡昌宏為檢測系
    爭車輛回復狀況，礙於其駕照因酒駕遭吊扣中不能駕車測試
    ，遂央求被告代為試車，被告當下堅予拒絕，然經蔡昌宏一
    再要求，並出言保證若被告幫伊試車，即令因此有任何車損
    ，被告亦毋庸負責等語，被告始心軟答應代蔡昌宏試車，而
    試車當時蔡昌宏亦一同上車並坐在副駕駛座上等語，雖為原
    告所否認，惟查，據證人項婉華到庭證稱略以：我認識蔡昌
    宏及被告陳方業，我們都是汽車俱樂部的正式會員，97年07
    月18日中午我們3 人一起用餐，當天是因蔡昌宏說他玩期貨
    股票等有賺錢，所以請我們吃飯，而之前蔡昌宏的車子（系
    爭車輛）撞壞進廠修理，在當天我們用餐過程中，蔡昌宏一
    直請求陳方業幫他試車，系爭車輛是在我們用餐的前幾天才
    出廠，陳方業一直不願意，但蔡昌宏在用餐過程中一直請求
    陳方業幫他試車，看看有無問題，陳方業也一直拒絕，陳方
    業說如果撞壞，他賠不起，蔡昌宏說沒有關係，我們在旁邊
    也開玩笑說陳方業真的賠不起，蔡昌宏還是說沒關係，用完
    餐後，蔡昌宏還是一直希望陳方業幫他試車，後來有講好蔡
    昌宏請陳方業幫他試車，因當時距我上班還有一段時間，所
    以我就陪他們一起到蔡昌宏家，之後陳方業就開自己的車子
    載蔡昌宏，我開我的車跟著他們一起到蔡昌宏家的地下室去
    牽蔡昌宏的車，之後蔡昌宏自己就開他的白色保時捷GT3 車
    子（系爭車輛），陳方業開他的車，我開我的車，自蔡昌宏
    家的地下室出去，出發後上高速公路，我們各自開自己的車
    ，我要到中壢上班，他們要往樹林陳方業家，所以他們在五
    股交流道就下去了，我就繼續往中壢開，我們是行駛西武高
    架道路（十八標）等語（見本院99年10月25日言詞辯論筆錄
    ），核與被告所述相符，亦核與被告所提出其事後與蔡昌宏
    間往來之MSN 內容大致相符（見本院卷第51至55頁），是足
    認被告前揭抗辯應堪採信。準此，姑不論被告對於97年07月
    18日駕駛系爭車輛肇事之行為有無過失及是否應負損害賠償
    責任，惟如前所述，系爭車輛之被保險人法定代理人蔡昌宏
    在事前既已承諾被告於試車時縱有發生損害，亦無庸負擔任
    何責任一事，顯然被保險人事前即已免除被告日後之賠償義
    務，則被告對被保險人自不負賠償責任。據此，原告主張：
    欲代位行使被保險人對被告之損害賠償請求權一節，即屬無
    據。
  3.另觀諸原告與被保險人宏鼎公司所簽訂之保險契約「國泰產
    物汽車車體損失保險乙式－自用」，第2 條關於「被保險人
    之定義及追償事項」約定：「本保險所稱之『被保險人』，
    其意義包括列名被保險人及附加被保險人：一列名被保險人
    係指本保險契約所載明之被保險人，包括個人或團體。二附
    加被保險人係指下列之人而言：(一)列名被保險人之配偶、家
    屬、四親等內血親及三親等內姻親。(二)列名被保險人所僱用
    之駕駛人或所屬之業務使用人。(三)經本公司同意之列名使用
    人。」（第1 項）、「列名被保險人於未經本公司同意下，
    許可第三人使用或管理被保險汽車而發生本保險承保範圍內
    之毀損滅失時，本公司於給付後，得於賠償金額範圍內向該
    使用人或管理人追償。」（第2 項）。則依前所述，被告係
    應被保險人法定代理人蔡昌宏之要求而駕駛系爭車輛，且蔡
    昌宏當時確因駕照遭吊銷而無法親自駕車，是亦可解為被告
    係「被保險人所僱用之駕駛人或所屬之業務使用人」，是依
    系爭保險契約，本件原應屬原告所承保範圍之應理賠事件；
    況依保險法第53條第2 項規定：「前項第三人為被保險人之
    家屬或受僱人時，保險人無代位請求權。但損失係由其故意
    所致者，不在此限」，以前述情形認被告為被保險人之受僱
    人時，原告依法亦無代位請求權。從而，原告主張其得代位
    向被告求償一節，尚難認有據。
  4.至原告雖提出被保險人所出具之「使用借貸代位求償同意書
    」1 份為憑，其上記載略以：被保險人鼎宏公司所有之系爭
    車輛因借與被告使用不慎致該車毀損，…被保險人依法對被
    告之損害賠償請求權，同意由原告依保險法第53條及民法相
    關規定之權利，向借用人代位行使求償權等語（見本院卷第
    13頁），惟如前所述，本件被告並非單純向被保險人借用車
    輛，而係應被保險人之要求而駕駛車輛，且原告並無代位權
    可言，則上開被保險人所出具之同意書，僅為被保險人與原
    告自行簽立之文書，原告尚不得依此對被告主張有何權利，
    附此敘明。
  (三)綜上，原告基於保險代位等法律關係，請求被告給付3,396,
    000 元，及自起訴狀繕本送達之日起至清償日止按週年利率
    5 ％計算之法定遲延利息，為無理由，應予駁回。其假執行
    之聲請，因訴遭駁回而失所附麗，應併予駁回。
四、本件事證已臻明確，兩造其他攻擊、防禦方法及提出未經援
    用之證據，經斟酌後認不影響判決結果，爰不另予逐一論述
    。
五、結論：原告之訴為無理由，依民事訴訟法第78條，判決如主
    文。
中    華    民    國    99    年    11    月    30    日
                        民事第三庭    法  官  周玉
以上正本係照原本作成
如對本判決上訴，須於判決送達後20日內向本院提出上訴狀。
如委任律師提起上訴者，應一併繳納上訴審裁判費。
中    華    民    國    99    年    11    月    30    日
                                      書記官  楊郁馨

司法院資訊處製作；財團法人民間司法改革基金會備份。
